臺灣高雄地方法院刑事判決　　　　　　　93年度訴字第3012號
公　訴　人　臺灣高雄地方法院檢察署檢察官
被　　　告　丁○○　男　54歲.
　　　　　　乙○○
上列被告因偽造文書等案件，經檢察官提起公訴（93年度偵緝字
第558 號），本院判決如下：
    主  文
丁○○共同連續意圖為自己不法之所有，以詐術使人將本人之物
交付，處有期徒刑肆月，如易科罰金，以參佰元折算壹日。
乙○○共同連續意圖為自己不法之所有，以詐術使人將本人之物
交付，處有期徒刑伍月，如易科罰金，以參佰元折算壹日。
    事  實
一、丁○○與乙○○基於意圖為自己不法所有之概括犯意聯絡，
    於民國88年8 、9 月間，明知自己資力狀況不佳，隨時有無
    法支付會費情形，仍為取得多期會款，以2 人名義，並未經
    甲○○、黃玉芳同意下，佯以甲○○、黃玉芳名義，在乙○○工作地點即高雄市○○路上某咖啡店內，向會首丙○○表
    示參加互助會4 會，該會含會首共計53會，約定會期自同年
    9 月5 日迄92年6 月2 日、每會會款新臺幣（下同）1 萬元
    ，採內標式，每月5 日在台灣高雄監獄中央台開標，每逢7
    月及農曆過年加開1 會，丙○○遂不疑有他，而認渠有資力
    ，而同意彼等參加4 會。丁○○與乙○○2 人遂先後於如附
    表所示時間以自己及甲○○、黃玉芳名義標取4 會，而使會
    首丙○○陷於錯誤，誤認係被告2 人參與競標及甲○○、黃
    玉芳2 人確有投標真意，而給付如附表所示會款，嗣因丁○○與乙○○於91年1 月30日繳納會費後即置之不理，丙○○
    遍尋「黃玉芳」其人無著，而「甲○○」出面否認有同意乙○○代為加會情事，經丙○○計算後所餘會期尚有20期，該
    4 會均未再繳會費，共計受有約75萬元之損失，始查知上情
    。
二、案經丙○○及甲○○訴由臺灣高雄地方法院檢察署檢察官偵
    查起訴。
    理  由
一、訊據被告丁○○、乙○○對於右揭時地參與丙○○為會首之
    上開互助會、以2 人及甲○○、黃玉芳名義得標，及自丙○○處收取自己2 會及黃玉芳名義得標會款等情均不否認，惟
    均矢口否認有何詐欺取財犯行，同辯稱：告訴人即會首丙○○起會後要求渠代為召募其他會員，而渠上開4 會會費都有
    按時繳納，直到91年1 月30日繳完會費後，始無力支付，應
    無詐欺故意，否則頭幾會就先標走，另被告乙○○確實有經
    黃玉芳、甲○○同意而代2 人參加合會，但黃玉芳因搬遷他
    處目前無法聯繫本人，而甲○○經丙○○事後通知，雖否認
    有託人入會，但丙○○以轉帳方式撥付會款，甲○○並繳納
    5 期會費等語。經查：
（一）被告2 人於89年8 、9 月間以自己及黃玉芳、甲○○名義
      ，參加丙○○為會首之合會，該會共計53會，會期自同年
      9 月5 日迄92年6 月2 日、每會會款1 萬元，採內標式，
      每月5 日在台灣高雄監獄中央台開標，每逢7 月及農曆過
      年加開1 會，會首丙○○就被告2 人及黃玉芳、甲○○2
      會分別於如附表所示時間支付會款等節，為被告2 人所不
      爭執，並有告訴人所提出儲蓄互助會會單1 紙附卷可憑（
      92 年 度發查字第5318號卷第1 頁），應認被告2 人上開
      以自己、他人名義參加合會、得標及收取會款之事實，堪
      可採認。
（二）被告2 人雖均否認參加合會伊始有何詐欺故意，並諉稱係
      告訴人託請渠覓人入會云云，惟於88、89年起會當時丁○○任職於台塑公司，年薪約80萬元，乙○○在咖啡館工作
      ，每月薪資約3 萬元，業據被告2 人供述在卷（見同前審
      判筆錄第12頁），則如被告2 人以自己、甲○○、黃玉芳
      等4 人名義參加合會，以死會每月會費1 萬元計算，被告
      2 人參加告訴人丙○○合會後，每月即須繳納近約4 萬元
      會費，渠於會期中是否具有按時繳納之資力，已非無疑。
      另被告乙○○當時業因其他合會問題而與他人有財務糾葛
      ，而負擔多宗合會債務，亦據證人許秀芬於偵查中供證：
      「這件事一開始是乙○○倒我的會，她說要想辦法還我錢
      ，她有問我的意見，我有同意她用我的名義叫她標丙○○
      的會」等語（見93年度偵緝字第0558號卷第64頁，屬被告
      以外之人於審判外向檢察官所為陳述，且並非顯不可信，
      依刑事訴訟法第159 條之1 第2 項，有證據能力），即乙○○入會之始即有拖欠許秀芬合會債務未為清償，又被告
      2 人另於89年10月間另參加梁聖賢為會首之合會計3 會，
      每會3 萬元，於得標後亦有積欠會款未還乙節，業經台灣
      高雄地方法院檢察署檢察官另案偵查認定屬實，有同署92
      年度偵字第11824 號不起訴處分1 件在卷可稽（93年度他
      字第382 號卷第20頁），則渠同時間尚負有支付3 會、每
      月3 萬元會款的經濟壓力，足見被告2 人參加告訴人所起
      合會前已有多宗合會債務纏身，並有以會養會致金錢週轉
      不靈情事產生，顯然被告2 人參與合會當時資力狀況已屬
      不佳，而無持續按期支付會費能力。另告訴人丙○○到庭
      亦結稱：被告2 人之前亦曾參加伊所起合會，伊召募被告
      入會時，並未要求渠幫忙找其他會員加入，因為會員有50
      幾會，不缺他們4 會等語明確（見本院審判筆錄第7 頁）
      ，亦足認被告2 人亦有藉此多標取會份，圖藉所得會款轉
      付其他合會債款之情。再者，被告2 人就冒用甲○○名義
      參加合會乙情，雖辯稱乙○○招會時有經甲○○同意，然
      證人甲○○於警詢中已供述稱：本件是乙○○擅自冒用伊
      姓名跟會，事後丙○○也有向伊數度催討會費等語明確（
      93年度他字第382 號卷第9 頁，當事人對此於言詞辯論終
      結前均未聲明異議，依刑事訴訟法第159 條之5 第2 項，
      有證據能力），核與告訴人丙○○於本院審理中證稱：被
      告2 人欠付會費後，有聯繫甲○○，甲○○說她不知道有
      跟會，過了一段時間後才知道等語互核相符（見同審理筆
      錄第4 頁），另被告2 人就黃玉芳部分固亦稱經本人同意
      ，惟渠無法交待黃玉芳具體人別資料及陳報住所地，無以
      證明辯稱經黃玉芳授權標會、有轉付會款等語為實，又告
      訴人丙○○審理中供稱：起會時被告並未提供黃玉芳基本
      資料，會期間黃玉芳會費都由乙○○交付，於91年1 月30
      日後，黃玉芳會份與被告2 人會份都未再繳納，伊亦遍尋
      黃玉芳不著，找到甲○○時才知她們之間互不相識等語（
      見同前審理筆錄第6 頁），而以黃玉芳得標時間係在第6
      會，而黃玉芳會份同於91年1 月30日後與被告2 人均未再
      繳納會費，而黃玉芳會費向來由乙○○轉付告訴人等節，
      均未曾見黃玉芳本人出面，應認被告有冒用甲○○、黃玉
      芳名義標會的情形，堪以認定，被告辯稱已得甲○○、黃
      玉芳2 人同意始以2 人名義投標等節，亦不足採信。綜上
      ，被告2 人跟會時，應明知自身資力不佳，卻仍再加入告
      訴人所起合會，復冒以甲○○、黃玉芳名義加入，應認渠
      有有詐欺故意。本件事證明確，被告2 人詐欺犯行，洵堪
      認定，應依法論科。
二、核被告丁○○、乙○○2 人所為，均係犯刑法第339 條第1
    項之詐欺取財罪。被告2 人就上開犯行，有犯意聯絡及行為
    分擔，均為共同正犯。被告2 人多次詐欺犯行，均時間緊接
    ，手段相同，觸犯犯罪構成要件相同罪名，顯係基於概括犯
    意為之，均應依刑法第56條之規定，論以連續犯一罪。爰審
    酌被告2 人明知無資力按期支付會費，仍以自己名義加入2
    會，並冒用他人名義標會之詐欺方式，及得標4 會收取會款
    之金額及倒會後尚未償付告訴人會費之金額，又渠犯後執詞
    否認詐欺犯行之態度，而被告乙○○為實際處理合會事務之
    人，涉案程度較深，惟念渠均無前科，此有台灣高等法院被
    告全國前案紀錄表各1 件在卷足稽，素行良好，事後有與告
    訴人達成和解，有和解書1 紙在卷為佐（同前偵查他字卷第
    15 頁）， 然迄今尚未完全履行和解內容等一切情狀，量處
    如主文所示之刑，並諭知易科罰金之折算標準。
三、公訴意旨另以：被告丁○○、乙○○2 人共同基於偽造文書
    之概括犯意聯絡，利用會員間互不認識或未到場標會之機會
    ，於上開數次投標時，以在標單上書寫不詳競標金額及競標
    者姓名之方式參與競標，向會首丙○○表示欲代「黃玉芳」
    、「甲○○」投標而行使並得標，自不知情之會首丙○○處
    領得所標會款，足以生損害於黃玉芳及甲○○2 人，因認被
    告丁○○、乙○○2 人共同涉犯刑法第216 、210 條行使偽
    造私文書罪嫌等語。訊據被告2 人矢口否認有何偽造文書犯
    行，辯稱：因開標地點在監獄中央台，被告2 人於每次開標
    時均無法進入到場，均由乙○○以電話與告訴人聯繫，渠並
    無填寫標單等語（93年度簡字第4562號卷93年11月18日訊問
    筆錄第4 頁），核與告訴人丙○○到庭結稱：被告2 人投標
    4 會時都是用口頭或電話講要標會及標多少錢等語相符（見
    同前審判筆錄第8 頁），而台灣高雄監獄中央台（勤務中心
    ）除因公務需求或來賓參訪，並經監獄長官核准外，有設管
    制非該監員工進出戒護區乙節，亦有該監94年3 月1 日高監
    戒字第0940000775號函附於審理卷可佐，可見本件開標地點
    外人確實無法任意進出，則被告2 人辯稱歷次開標日未到場
    ，均以口頭聯繫投標事宜等語與事實相符，堪予採信，此外
    ，復無證據足資認定被告2 人此部分有何偽造文書之犯行，
    原應為無罪之諭知，惟公訴意旨此部分與前開論罪科刑部分
    有牽連犯裁判上一罪關係，爰不另為無罪之諭知。
據上論斷，應依刑事訴訟法第299 條第1 項前段、刑法第28條、
第56條、第339 條第1 項，判決如主文。
中　　華　　民　　國　　94　　年　　5 　　月　　30　　日
                  刑事第14庭審判長  法　官  陳銘珠
                                    法  官  紀凱峰
                                    法  官  林瑋桓
以上正本證明與原本無異。
如不服本判決，應於判決送達後10日內，向本院提出上訴狀。
中　　華　　民　　國　　94　　年　　5 　　月　　30　　日
                                    書記官  謝群育
附表一
┌───┬─────────┬────────┬──────────┐
│編號  │得標日期          │得標人及標息    │取得活會會員會款（扣│
│      │                  │                │除被告2人、黃玉芳、 │
│      │                  │                │甲○○共4會）       │
├───┼─────────┼────────┼──────────┤
│ 1    │89年1月18日第6會  │黃玉芳,2600元   │7400×44= 325600    │
├───┼─────────┼────────┼──────────┤
│ 2    │89年2月5日第7會   │乙○○,2900元   │7100×44= 312400    │
├───┼─────────┼────────┼──────────┤
│ 3    │89年7月15日第13會 │丁○○,2800元   │7200×39= 280800    │
├───┼─────────┼────────┼──────────┤
│ 4    │90年5月5日第 24會 │甲○○,2500元   │7500×29= 217500    │
└───┴─────────┴────────┴──────────┘
